臺灣臺北地方法院刑事裁定　　　　　九十四年度聲判字第四號
　　聲　請　人　甲○○　Ｂｒ.
　　代　理　人　馬靜如律師
　　　　　　　　李如龍律師
　　　　　　　　倪伯萱律師
　　被　　　告　乙○○
　　　　　　　　丙○○
上列聲請人因告訴被告等誣告案件，經臺灣臺北地方法院檢察署
檢察官於民國九十三年十月十四日為不起訴處分（九十三年度偵
字第八四八四號），聲請人聲請再議後，不服臺灣高等法院檢察
署檢察長於九十三年十二月二十九日駁回再議之處分（九十三年
度上聲議字第四四六九號），聲請交付審判，本院裁定如下：
    主  文
本件交付審判。
    理  由
一、告訴意旨略以：被告丙○○於民國九十二年六月二日對告訴
    人（即聲請人）甲○○提起自訴（即本院九十二年度自字第
    四二０號），由其夫即被告乙○○於自訴狀上簽名並遞送於
    本院，狀稱：「甲○○擔任負責人之富達證券投資顧問股份
    有限公司（下稱富達投顧）於九十年十一月一日寄發之『投
    資人須知手冊』，虛偽登載已離職之證券分析師乙○○之姓
    名及證書字號，致丙○○陷於錯誤而買入該公司所販售之基
    金，足生損害於公眾及他人，甲○○涉有違反證券交易法第
    二十條之詐欺罪嫌云云」。惟被告丙○○明知其配偶乙○○
    自九十年四月二十三日起，即未於富達投顧公司擔任證券分
    析師一職，及乙○○曾以離職後告訴人仍寄發內容登載不實
    之投資人須知手冊，致投資人陷於錯誤而買入該公司販售之
    基金為由提出告訴，而由臺灣臺北地方法院檢察署檢察官於
    九十一年三月十三日以九十一年度偵字第一五三三號不起訴
    處分確定等情，且被告等係屬共同生活之夫妻，被告丙○○
    豈有不知其夫即被告乙○○已離職之理。詎被告丙○○竟意
    圖使告訴人受刑事處分，仍於九十二年六月二日捏造上揭受
    損害事由，自訴告訴人違反證券交易法第二十條之詐欺罪，
    且由被告乙○○在自訴狀上簽名並遞送至法院，因認被告二
    人均涉有刑法第一百六十九條第一項之誣告罪嫌等語。
二、本件聲請人甲○○以被告乙○○、丙○○涉犯誣告案件，向
    臺灣臺北地方法院檢察署檢察官提出告訴，經檢察官於九十
    三年十月十四日為不起訴處分（九十三年度偵字第八四八四
    號），聲請人聲請再議後，不服臺灣高等法院檢察署檢察長
    駁回再議之處分（九十三年度上聲議字第四四六九號），乃
    聲請交付審判。
三、聲請交付審判意旨略以：
（一）被告丙○○涉犯誣告罪嫌部分：被告丙○○於自訴中陳稱
      ：其於九十年十一月一日收受富達投顧寄發內容仍登載離
      職證券分析師乙○○姓名等資訊之投資人須知手冊，因使
      其投資基金陷於錯誤，於九十二年四月二十二日再為兩次
      投資。而自訴人係「最近才得知該手冊記載事項『富達投
      資集團簡介，有關主要證券投資分析人員乙○○先生，證
      書字號七七證投顧測證字第一六八號』竟然虛偽不實」云
      云。可知被告丙○○指其受誤導而續為投資之時間，應介
      於九十二年四月二十二日投資日至同年六月二日提起自訴
      日之間。惟查(1)被告乙○○於九十年四月二十三日自富達
      投顧離職後，曾向臺北市勞工局申請勞資協調，同年六月
      二十二日乙○○即偕其妻丙○○共同出席該協調會，是至
      遲於九十年六月二十二日被告丙○○已知乙○○離職一事
      。(2)嗣因勞資協調不成，乙○○於九十年十二月二十一日
      向本院起訴請求富達投顧損害賠償（九十一年訴字第四八
      號），訴訟辯論爭點亦是乙○○離職之事，而其於九十一
      年一月十日曾以書面請求由被告丙○○擔任輔佐人、代理
      人，一月二十二日並偕丙○○共同出庭，可見被告丙○○
      於上述出庭期日已知乙○○離職之事。(3)前揭乙○○所提
      之民事損害賠償案件進行中，富達投顧當時委任之律師柯
      宜姍曾數次應乙○○之要求與被告丙○○談論和解之可能
      性，是被告丙○○就乙○○對富達投顧提出之訴訟案件知
      之甚詳。(4)乙○○自九十年四月二十三日由富達投顧離職
      後，至被告丙○○於九十二年六月二日提起自訴時止已逾
      二年，被告二人為共同生活之夫妻，被告丙○○對其夫乙○○二年間毫無工作所得、至今無業，焉能諉稱不知。
      (5)被告丙○○於前揭請求損害賠償案件雖提出其於九十二
      年四月二十二日二次投資日盛國際商業銀行指定用途信託
      基金對帳單一紙，然被告二人共同出席九十二年八月七日
      民事訴訟辯論庭時，改稱其遭受損失之時點為九十年十一
      、十二月及九十一年一月，該說詞與渠等刑事訴訟上之主
      張及證據自相矛盾。綜上所述，被告丙○○明知乙○○早
      已自富達投顧離職，亦知悉系爭投資手冊刊載乙○○姓名
      及證書字號並業經法院判決無涉犯詐欺罪嫌之事實，卻仍
      以因信任該手冊而陷於錯誤受有損害，申告聲請人違反證
      券交易法等罪，顯然該當於誣告罪之構成要件。
（二）被告乙○○涉犯誣告罪嫌部分：前述被告丙○○所提自訴
      案（九十二年度自字第四二０號）之遞狀、代理出庭及蒞
      庭陳述，被告乙○○均參與其事，自無可能對自訴內容毫
      無所悉，在明知被告丙○○所述內容為虛偽之情況下，仍
      予論告，顯然於主觀上有犯意之聯絡，客觀上為犯罪行為
      之分擔，為誣告罪之共同正犯。又被告乙○○既曾任富達
      投顧之投資顧問部協理，自應知投資人須知手冊首頁所揭
      示「富達投顧公司僅提供關於富達基金之顧問事業，而未
      經核准募集、發行或銷售有價證券」之事項，卻仍刻意羅
      織罪名，欲陷聲請人於囹圄，本該當誣告罪之犯罪構成要
      件等語。
四、按刑法第一百六十九條第一項誣告罪之成立，係以意圖他人
    受刑事或懲戒處分，而為虛偽之告訴、告發、報告者為要件
    ，所謂虛偽係指明知無此事實故意捏造而言，若告訴人誤認
    有此事實或以為有此嫌疑，自不得指為虛偽，即難科以本罪
    ，最高法院四十年台上字第八八號著有判例可資參照。次按
    誣告罪之成立，須其申告內容完全出於憑空捏造，若所告尚
    非全然無因，只因缺乏積極證明致被誣告人不受追訴處罰者
    ，尚難據以誣告論罪，最高法院四十三年台上字第二五一號
    判例參照。復按，刑法上誣告罪之成立，在主觀方面，故須
    申告者有使人受刑事或懲戒處分之意思；在客觀方面，尤須
    所申告之事實足使被誣告人有受刑事或懲戒處分之危險，若
    申告他人有不法行為，而其行為在刑法上並非構成犯罪，則
    被誣告者既不因此而有受刑事訴追之虞，即難論申告者以誣
    告之罪，最高法院二十年上字第一七００號判例要旨可資參
    照。
五、本院經查：
（一）被告丙○○於前揭自訴聲請人甲○○違反證券交易法第二
      十條第一項詐欺罪嫌一案中，指訴稱其於九十年十一月一
      日收受郵寄寄發之投資人須知手冊乙節，為代理人馬靜如
      律師於本院訊問時所不否認（見本院卷第四五頁），並有
      臺灣臺北地方法院檢察署檢察官九十一年度偵字第一五三
      三號案件偵查終結，有該不起訴處分書附卷可稽（見九十
      二年度他字第七四一六號偵查卷第十八頁），是聲請人所
      任職之富達投顧於上揭時日曾寄送投資人須知手冊予被告
      丙○○收受之事實，首堪認定。
（二）次查，被告丙○○是否涉犯誣告罪部分，應以被告丙○○
      是否意圖使聲請人受刑事處分，在明知投資人手冊內容記
      載不實之情況下，故意虛構其陷於錯誤而繼續購買富達基
      金，而致遭詐騙財物受有損害之不實事實，而向本院提起
      自訴使聲請人受刑事追訴。本院審酌，被告丙○○就是否
      於繼續購買上開基金前已明知其配偶業已離職部分，其雖
      辯稱於九十二年六月二日提起自訴時係「最近才得知該手
      冊記載事項... 竟然虛偽不實」云云，然查於九十年六月
      二十二日起，被告丙○○即曾與被告乙○○共同出席乙○○與富達投顧間之勞資協調會，嗣於乙○○基於同一離職
      事實向富達投顧提起之民事損害賠償訴訟案件（即本院九
      十一年度訴字第四八號民事案件），其又先後擔任輔佐人
      、訴訟代理人，並進而於民事法庭開庭時到庭陳述意見之
      事實，有臺北市勞工局九十年六月二十二日之勞資協調會
      議紀錄、九十一年一月十日民事聲請偕同輔佐人到場狀、
      九十一年一月二十八日委任狀及本院上開民事訴訟九十一
      年四月九日之民事判決書等分別在卷可稽（見九十二年度
      他字第七四一六號偵卷第二四、二五、三六、三九至五十
      頁），是被告丙○○於九十二年四月二十二日再次投資購
      買富達基金時，早已得知被告乙○○已非富達投顧之證券
      投資分析人員之理甚明。再者，被告乙○○向富達投顧請
      求損害賠償民事案件（即本院九十一年訴字第四八號）進
      行中，富達投顧當時所委任之律師柯宜姍曾數次與被告丙○○談論民事和解之可能性，又被告乙○○從九十年四月
      二十三日自富達投顧離職後，直至被告丙○○提起自訴案
      件之九十二年六月二日止，其間已逾二年，被告二人為共
      同生活之夫妻，且參酌前述之被告丙○○曾就被告乙○○
      因離職而與富達投顧所生之民事爭執，先後出席勞資協調
      會議及本院民事庭庭訊之事實，被告丙○○就被告乙○○
      業已由富達投顧離職，自係知之甚詳。抑有進者，被告丙○○前以其誤信投資人須知手冊之記載內容而繼續購買基
      金之同一事實，請求富達投顧損害賠償之九十二年度北小
      字第一六一六號民事訴訟案件中，曾提出其於九十二年四
      月二十二日二次投資日盛國際商業銀行指定用途信託基金
      對帳單一紙以資佐證，惟被告丙○○既已於九十一年間得
      知乙○○已自富達投顧離職一事，焉有可能仍因誤信投資
      人須知手冊繼續投資而致損害之理，是被告丙○○前揭所
      辯，尚難信實。
（三）再查，按有價證券之募集、發行、私募或買賣，不得有虛
      偽、詐欺或其他足致他人誤信之行為，證券交易法第二十
      條定有明文。而被告丙○○前所辯稱其於九十二年四月間
      再次投資富達基金前，從不知被告乙○○已由富達投顧離
      職云云，已非實在，業如前述，故被告丙○○明知乙○○
      於九十年間即由富達投顧離職，從而被告丙○○客觀上即
      不可能因誤信該手冊之記載繼續買賣基金而致遭詐欺財物
      。是被告丙○○明知其並無誤信投資人手冊之記載內容而
      遭詐欺，竟仍意圖使聲請人受刑事處分，故意捏造不知被
      告乙○○已離職而誤信該手冊致遭受損害之不實事項，而
      以聲請人為被告向本院提起前揭自訴，顯已該當誣告罪責
      。
（四）繼查，被告乙○○雖另辯稱九十年十一月一日被告丙○○
      收受投資人須知手冊時，係聲請人明知該錯誤訊息，仍將
      手冊寄發予投資人及被告丙○○，造成被告丙○○之誤信
      ，因而投資受損云云，惟被告乙○○前既曾偕同丙○○共
      同出席勞資協調會，並於其嗣後所為之前述民事訴訟程序
      （九十一年訴字第四八號民事案件）中委任被告丙○○擔
      任輔佐人、訴訟代理人，故被告乙○○應當知悉被告丙○○後於九十二年四月二十二日繼續投資富達基金並非不知
      被告乙○○已離職而有何誤信情事，是被告乙○○明知丙○○所提起之九十二年度自字第四二０號刑事自訴案件之
      內容虛偽不實，仍代為遞狀、並擔任代理人到庭論告及陳
      述而為訴訟行為，則被告乙○○與被告丙○○就該誣告犯
      行，主觀有犯意聯絡，且客觀上有犯罪行為分擔，均為誣
      告罪之共同正犯，亦堪認定。
（五）復查，富達投顧其公司規模甚大，且受僱職員甚多，則就
      該公司之各項例行事務之處理，亦係分層負責，是聲請人
      雖擔任該公司之法定代表人，然就該公司之事務處理，亦
      無事事參與之可能，而被告乙○○曾任職該公司，就該公
      司之營運細節更無不知之理，然參酌被告乙○○除先後就
      離職爭議多次於本院臺北簡易庭及民事庭提起多件小額及
      民事訴訟（詳見他字卷第二六頁以下之被告乙○○提出之
      所有訴訟一覽表），並於本院臺北簡易庭及民事庭與臺灣
      高等法院民事庭就被告乙○○所提出之各該訴訟予以駁回
      後，進而改以被告丙○○為自訴人，與被告丙○○虛構不
      知被告乙○○業已由富達投顧離職而遭聲請人施用詐術詐
      欺之不實情事，進而推由被告乙○○擔任代理人而向本院
      提出刑事自訴，從而足見被告二人誣告犯意之堅定，是被
      告二人辯稱伊等無誣告犯意云云，要屬臨訟卸責之詞，委
      無可取。
（六）末查，被告乙○○於本院訊問時自承係自八十九年間即以
      定期定額方式開始購買上開基金等情屬實（見本院卷第四
      五頁），並有被告丙○○之購買基金扣款存摺影本附卷得
      考（見他字卷第六二至六四頁），是由被告乙○○之供述
      可知被告二人既係早自八十九年間即開始購買基金，且既
      係以定期定額方式由銀行自動扣款購買，是其購買基金而
      授權銀行續行按月扣款之決定日期乃係在八十九年間，要
      與被告乙○○嗣後於九十年間自富達投顧離職以及被告丙○○於九十年十一月間收受投資人手冊無關，被告二人為
      達誣告犯行，竟於向本院提出之刑事自訴狀指稱因被告丙○○收受投資人手冊後始決定繼續購買基金云云，顯與事
      實不符，尚難憑信。
（七）綜上所述，聲請人擔任負責人之富達投顧於九十年十一月
      一日寄發之投資人手冊關於被告乙○○仍任職部分雖未及
      更正，然被告二人明知被告乙○○早已於九十年間由富達
      投顧離職之事實，且被告等所購買之基金早係於八十九年
      間即已授權銀行陸續按月定期定額扣款，是被告丙○○並
      未因該投資人手冊陷於錯誤而有何遭詐欺情事，仍故意共
      同捏造不實事項，意圖使聲請人受刑事處分而為自訴行為
      ，均詳如前述，是被告二人均該當刑法第一百六十九條第
      一項誣告罪之構成要件，從而應認本件聲請交付審判意旨
      為有理由，自應准許。
據上論斷，應依刑事訴訟法第二百五十八條之三第二項後段，裁
定如主文。
中　　華　　民　　國　九十四　　年　六　　月　三十　  日
                        刑事第十庭  審判長法　官丁蓓蓓
                                          法  官蔡世祺
                                          法  官劉煌基
上正本證明與原本無異。
如不服本裁定，應於裁定送達後5日內向本院提出抗告狀。
                                          書記官林妙穗
中　　華　　民　　國　九十四　　年　六　　月　三十　  日
